【裁判字號】    99,易,1416
【裁判日期】    990716
【裁判案由】    偽造文書
【裁判全文】
臺灣臺中地方法院刑事判決              99年度易字第1416號
公  訴  人  臺灣臺中地方法院檢察署檢察官
被      告  乙○○
選任辯護人  楊盤江律師
上列被告因偽造文書案件，經檢察官提起公訴（98年度偵字第17
324號），本院判決如下：
    主    文
乙○○犯行使業務登載不實文書罪，處有期徒刑陸月，如易科罰
金，以銀元佰元即新臺幣玖佰元折算壹日；減為有期徒刑月
，如易科罰金，以銀元佰元即新臺幣玖佰元折算壹日。
    犯罪事實
一、乙○○原係中華商業銀行東興分行（民國97年3月中華商業
    銀行被匯豐銀行合併，改為匯豐銀行豐原分行，下稱中華商
    銀東興分行）之副理，負責該分行之支票帳戶查訪工作，為
    從事業務之人。緣因曾芝毓（所涉偽造文書等案件，業經臺
    灣彰化地方法院檢察署檢察官為不起訴處分確定）所經營之
    庫奇斯工業股份有限公司（下稱庫奇斯公司，址設彰化縣秀
    水鄉○○路402巷32號），自93年底即開始出現財務困難，
    信用不良，曾芝毓為能紓困，遂取得葉足美之同意，以葉足
    美名義向中華商銀東興分行申請支票存款帳戶以供庫奇斯公
    司使用，曾芝毓並將由葉足美申請支票存款帳戶交由其公司
    使用之情事，告知乙○○，並當面請託乙○○幫忙協助。詎
    乙○○明知葉足美為已陷於財務困難之庫奇斯公司之職員，
    其申請支票存款帳戶之目的係為供庫奇斯公司使用，及知悉
    葉足美與另一家「衫統公司」並無任何淵源，竟為幫助曾芝
    毓順利取得前開以葉足美名義申請之支票存款帳戶，乃基於
    業務上登載不實文書並持以行使之犯意，於94年10月6日某
    時，在葉足美向該銀行所申請「支票存款開戶申請書」上之
    「營業（服務）場所及營業情形」欄內，不實登載：「一、
    該員（按指葉足美）為授信戶衫統負責人之媳婦，因擬購置
    不動產開店，所需擬向本行申請發給25張/本支票。二、經
    查該公司衫統與本行往來信用良好，及照會聯徵資料信用正
    常，擬請准予發給，是否可行，呈請核示」等之內容，並持
    以向中華商銀東興分行經理甲○○行使之，足以生損害於中
    華商銀東興分行對於支票存戶資料審核之正確性。
二、案經臺灣彰化地方法院檢察署檢察官自動檢舉簽分呈請臺灣
    高等法院臺中分院檢察署核轉臺灣臺中地方法院檢察署檢察
    官偵查起訴。
    理    由
一、證據能力之說明﹕
（一）按「被告以外之人於偵查中向檢察官所為之陳述，除顯有
      不可信之情況者外，得為證據」，刑事訴訟法第159條之1
      第2項定有明文。此乃立法者以刑事訴訟法規定檢察官代
      表國家偵查犯罪、實施公訴，依法有訊問被告、證人、鑑
      定人之權，且實務運作時，偵查中檢察官向被告以外之人
      所取得之陳述，原則上均能遵守法律規定，不致違法取供
      ，其可信性極高，為兼顧理論與實務為由，而對「被告以
      外之人於偵查中向檢察官所為之陳述」，例外設定其具備
      非顯不可信之要件時，得為證據。本件關於以下論及之證
      人葉足美於偵查中向檢察官所為之陳述，業經具結且查無
      顯不可信之情形存在，依上開刑事訴訟法第159條之1第2
      項規定，具證據能力。
（二）按現行刑事訴訟法為保障被告之反對詰問權，排除具有虛
      偽危險性之傳聞證據，以求實體真實之發現，於該法第
      159條第1項明定被告以外之人於審判外之言詞或書面陳述
      ，除法律有規定者外，不得作為證據。而刑事訴訟法第
      159條之1至159條之4有傳聞法則之例外規定，且被告以外
      之人於審判外之陳述，雖不符前4條之規定，而經當事人
      於審判程序同意作為證據，法院審酌該言詞陳述或書面陳
      述作成時之情況，認為適當者，亦得為證據；當事人、代
      理人或辯護人於法院調查證據時，知有第159條第1項不得
      為證據之情形，而未於言詞辯論終結前聲明異議者，視為
      有前項之同意，刑事訴訟法第159條之5定有明文。本件關
      於以下論及之證人曾芝毓於偵查中之陳述，係屬被告乙○○以外之人於審判外之書面陳述，而檢察官、被告、辯護
      人並未就上開陳述有所爭執，且迄於言詞辯論終結前，均
      未主張有刑事訴訟法第159條第1項不得為證據之情形，是
      應認已同意作為證據，且經本院審酌後，認無不適當之情
      形，應認具有證據能力。
二、認定犯罪事實所憑之證據及理由﹕
    訊據被告乙○○固坦承其於94年間為中華商銀東興分行副理
    ，知悉庫奇斯公司於93年底發生財務困難，及其於94年間曾
    處理葉足美申請支票開戶案件，並於94年10月6日在葉足美
    向該銀行所申請之「支票存款開戶申請書」上，於「營業（
    服務）場所及營業情形」欄內登載上開內容等情，惟矢口否
    認有何業務登載不實文書及行使業務登載不實文書犯行，辯
    稱﹕(1)於葉足美申請支票開戶之前，曾芝毓並未請求伊幫忙
    ，僅詢問伊個人可否申請支票，但沒有指明任何人，伊係事
    後始知悉葉足美申請支票借給曾芝毓使用之事；(2)伊係因當
    天訪查的客戶有好幾家，包括衫統公司負責人之媳婦丁○○
    ，伊回到銀行後將當天訪查結果放在桌上撰寫，誤將衫統公
    司負責人之媳婦丁○○部分寫到葉足美之申請書上，伊沒有
    登載不實之故意；(3)伊無偽造之動機，也無此需要云云。辯
    護人亦為被告辯護稱﹕(1)被告在葉足美「支票存款開戶申請
    書」上所填文句係誤載，並非明知不實而登載；(2)依中華民
    國銀行商業同業公會全國聯合會制定之「支票存款戶處理規
    範」規定，中華民國之自然人申請開戶，祇要其為完全行為
    能力人，確為其本人申請，且提出證件資料，未被拒絕往來
    ，其票信正常，即可准許開立支票帳戶，並發給空白支票；
    本件即使沒有誤載，依規定仍會准許葉足美開立支票存款帳
    戶，故被告之誤載不足以生損害於公眾或他人等語。經查﹕
（一）被告於94年10月6日在葉足美向該銀行所申請之「支票存
      款開戶申請書」上，於「營業（服務）場所及營業情形」
      欄內登載：「一、該員（按指葉足美）為授信戶衫統負責
      人之媳婦，因擬購置不動產開店，所需擬向本行申請發給
      25張/本支票。二、經查該公司衫統與本行往來信用良好
      ，及照會聯徵資料信用正常，擬請准予發給，是否可行，
      呈請核示」之內容，有該「支票存款開戶申請書」在卷可
      稽（見臺灣彰化地方法院檢察署96年度交查字第114號卷
      第1宗第48頁），並為被告所不爭執。
（二）證人曾芝毓於97年6月3日偵查中陳稱﹕伊有事先要求葉足
      美出面幫伊申請支票，伊與葉足美私交不錯，伊就跟葉足
      美商量，因為公司進貨有需要，伊跟公司都因為信用不好
      不能申請支票，請她出面幫伊申請，她也同意，這個支票
      都是用在公司上等語（見臺灣彰化地方法院檢察署97年度
      偵緝字第288號卷第42頁）；及於97年7月8日偵查中陳稱
      ﹕「（問﹕你是否有請乙○○幫忙，讓葉足美順利申請到
      支票？）我告訴他因為公司要生存現在有葉足美願意幫忙
      出來申請支票，請他看看是否有什麼辦法，不需要半年或
      一年能快一點拿到支票的方法，他就說好。（問﹕乙○○
      為何要幫忙？）他可能是因為公司有欠銀行錢，想說這樣
      銀行能儘快受償，他就說他回去查查看葉足美信用有沒有
      問題，如果沒有問題就可以幫忙。（問﹕你是否知悉乙○○如何幫忙，讓葉足美通過申請？）我不知道，他直接告
      訴我和葉足美已經通過申請，叫我們甲存帳戶要存錢進去
      」等語（見臺灣彰化地方法院檢察署97年度偵緝字第288
      號卷第129、130頁）。核其上開陳述，與(1)證人葉足美於
      98年11月10日偵查中具結證稱﹕伊認識乙○○，曾在乙○○任職的銀行開個人支票帳戶，支票是曾芝毓要使用，要
      用伊的名義開立的；銀行應該是用電話徵信，但伊不太清
      楚，可能銀行打去公司，不是伊接的，伊本人沒有與他們
      接洽等語（見臺灣臺中地方法院檢察署98年度偵字第17
      324號卷第26、27頁）；(2)被告於97年11月17日偵查中供
      稱﹕「（問﹕葉足美申請支票存款帳戶之案件，是否是曾
      芝毓請你幫忙辦理？）曾芝毓是對我說，葉足美有需要要
      申請支票存款帳戶。（問﹕曾芝毓有無告訴你葉足美有何
      需要申請支票存款帳戶？）她好像是說她們公司包括曾芝
      毓本人及葉足美等員工有在大葉大學附近及各地夜市擺攤
      賣餅乾等公司產品，因此有這方面的需要，必須要跟上游
      廠商進料需要支票」等語（見臺灣彰化地方法院檢察署97
      年度偵緝字第288號卷第246、247頁），均大致相符；且
      曾芝毓所經營之庫奇斯公司自93年底即開始出現財務困難
      之事實，亦為被告所不爭執；是證人曾芝毓之上開證述，
      堪以採信。另參以被告於偵查中在證人葉足美為上開關於
      其本人未與銀行徵信人員接洽之證述後，表示﹕「葉足美
      來我們銀行開戶，資料也都是他個人填寫，徵信是我們去
      葉足美的公司看，確定葉足美確實有在曾芝毓的公司上班
      就可以」等語（見臺灣臺中地方法院檢察署98年度偵字第
      17324號卷第27頁），可徵被告並未直接向葉足美確認其
      本人是否果欲申請支票使用或詢問其申請支票存款之目的
      ，而係透過曾芝毓而知悉葉足美申請支票係為借票予曾芝
      毓經營之庫奇斯公司使用。綜上事證，足認被告於調查葉
      足美申請支票存款帳戶時，即已知悉葉足美申請支票之目
      的係欲將支票借予曾芝毓所經營之業已信用不良之庫奇斯
      公司使用，葉足美實僅為人頭角色而已。被告事後辯稱其
      於葉足美申請支票存款帳戶時，不知悉葉足美係為借票予
      他人使用而申請支票乙事，為其卸責之詞，尚難採信。
（三）被告雖辯稱其因當天訪查的客戶有好幾家，包括衫統公司
      負責人之媳婦丁○○，其回到銀行後將當天訪查結果放在
      桌上撰寫，誤將衫統公司負責人之媳婦丁○○部分寫到葉
      足美之申請書上云云（見臺灣彰化地方法院檢察署97年度
      偵緝字第288號卷第247頁），惟查﹕
      1.匯豐商業銀行東興分行98年4月17日（98）港匯銀（總
        ）字第05612號覆臺灣彰化地方法院檢察署函稱﹕「經
        查本行客戶資料，客戶丁○○未於本行設立存款帳戶，
        故無法提供94年間之支票存款開戶申請書正本」，有該
        函在卷可稽（見臺灣彰化地方法院檢察署98年度交查字
        第45號卷第18頁）。
      2.證人甲○○雖於本院證稱﹕丁○○於94年9、10月間應
        該是有申請支票開戶，伊應該是有看過丁○○的申請書
        等語；證人丁○○雖於本院稱﹕伊曾經向被告表示要申
        請個人支票，有到中華商銀東興分行去填寫支票存款開
        戶申請書等語；惟其等上開陳述，已與匯豐商業銀行函
        覆稱無丁○○之支票存款開戶申請書乙節不符。
      3.又證人甲○○於本院對於所詢「為何目前並未看到丁○○的申請書」之問題，證稱﹕申請書最終是由伊批准，
        伊批示核准申請書之後會交給樓下作業部門主管，然後
        經由主管請經辦通知客戶來存入一萬元及領票，如果丁○○沒有完成支票存款的開戶程序，分行就會把他的申
        請書銷毀掉等語（見本院卷第32頁）；與證人丁○○於
        本院證稱﹕「（問﹕你提出申請書之後，東興分行是否
        曾經通知你說申請已通過，可以來領取支票了？）沒有
        」（見本院卷第35頁），互不相符。再者，證人甲○○
        於本院證稱﹕自然人到銀行開立支票存款帳戶，若票信
        無問題，因為伊銀行比較嚴謹，所以通常還會再請相關
        人員再做確認是否為申請人本人等語（見本院卷第32
        頁反面），亦與證人丁○○於本院證稱﹕「（問﹕你提
        出申請書之後，東興分行有無派員到衫統公司向你確認
        確實有意要申請開立支票存款帳戶？）這個我沒有印象
        」（見本院卷第35頁），不相符合。
      4.按證人甲○○、丁○○上開證述，既有相互矛盾之處，
        且與客觀書面資料不符，自難據此資為有利於被告之認
        定。是被告之誤繕之說，實難採信。
（四）被告雖辯稱其無偽造之動機，及無登載不實之需要云云，
      辯護人亦為被告辯護稱本件即使沒有誤載，依規定仍會准
      許葉足美開立支票存款帳戶，故被告之誤載不足以生損害
      於公眾或他人等語，惟依中華民國銀行商業同業公會全國
      聯合會制定之「支票存款戶處理規範」第三點規定「被拒
      絕往來未經解除者，不得申請開戶」（見臺灣臺中地方法
      院檢察署98年度偵字第17324號卷第8頁），本件葉足美申
      請支票係為供給業經拒絕往來之庫奇斯公司所使用，葉足
      美僅為申請支票之人頭角色而已，此業經證人曾芝毓、葉
      足美證述屬實，亦為被告所明知，已如上述，則縱葉足美
      於形式上符合申請要件，於實質上顯不符合，而不應准予
      核發；又證人甲○○於本院明確證稱﹕「（審判長問﹕如
      果你知悉申請開立支票存款的個人，其申請支票的用途是
      供給他人使用，申請者僅為人頭，是否會准許其申請？）
      如果我知道是這樣的狀況，我不會准許，因為我們必須盡
      善良管理人之責任，發票的時候，我們會提醒客戶要慎重
      使用，不要借他人使用...。」（見本院卷第33頁反面）
      ，亦可為證。再者，觀諸中華商銀制式之「支票存款開戶
      申請書」下方「本行查註事項」欄中存有「營業（服務）
      場所及營業情形」之欄位（見臺灣彰化地方法院檢察署96
      年度交查字第114號卷第1宗第48頁），參照證人甲○○於
      本院證稱﹕「我們銀行就企業跟個人是共用一份支票存款
      開戶申請書，該申請書有關於查訪的欄位，所以就個人申
      請也是要做查訪的動作」等語（見本院卷第33頁反面），
      可知被告依照中華商銀之支票存款戶開戶作業程序，就個
      人申請支票開戶案件，仍須為查訪及於上開欄位上為記載
      。而果若被告據實填載葉足美係已陷於財務困難之庫奇斯
      公司員工，及其申請個人支票之目的係為借票予庫奇斯公
      司使用，則負責審核之中華商銀東興分行經理將不會准許
      核發。被告預慮及此，為達成曾芝毓之請託，遂隱藏葉足
      美為人頭角色之實情，及為上開不實登載。是被告辯稱縱
      其未於「支票存款開戶申請書」之「營業（服務）場所及
      營業情形」欄內記載上開文字，仍會准予核發支票，及辯
      稱其無偽造之動機云云，尚難採信。而本件葉足美名義之
      支票存款帳戶於94年10月6日准予開立並發給空白支票後
      ，未及半年，即自95年3月15日開始發生退票紀錄，並自
      95年4月14日成為拒絕往來戶，遭退票之支票張數達十餘
      張（見臺灣彰化地方法院檢察署96年度交查字第114號卷
      第1宗第49頁），確已對票據金融秩序造成損害。
（五）另中華商銀東興分行97年2月5日東興分行097傳字第0028
      號覆臺灣彰化地方法院檢察署函雖稱「符合本行支票存款
      開戶條件及申請程序者，均可設立支票存款帳戶並發給空
      白支票，與該等記載無直接關係」等語（見彰化地方法院
      檢察署96年度交查字第114號卷第1宗第29頁），惟該函未
      慮及葉足美申請支票係為供給業經拒絕往來之庫奇斯公司
      所使用之實情，是亦難憑該函資為有利於被告之認定。綜
      上所述，被告前開辯解，均係卸責之詞，尚難採信。
三、論罪科刑﹕
（一）核被告所為，係犯刑法第216條、第215條之行使業務登載
      不實文書罪。被告明知為不實事項而登載於業務上作成之
      文書之行為，為高度之行使行為所吸收，不另論罪。爰審
      酌被告因曾芝毓之請託而於葉足美之「支票存款開戶申請
      書」上登載上開不實事項，以隱瞞葉足美係為借票予已陷
      於財務困難之庫奇斯公司使用而申請個人支票之實情，再
      將登載不實之文書持以向中華商銀東興分行經理行使之，
      足以生損害於中華商銀對於支票存款資料審核之正確性，
      且於銀行准予核發葉足美之支票後，未及半年，葉足美名
      義之支票即自95年3月15日開始發生退票紀錄，並自95年4
      月14日成為拒絕往來戶，遭退票之支票張數達十餘張，確
      已對票據金融秩序造成損害，被告所為實值非難；及考量
      被告犯罪後未具悔意等一切情狀，量處如主文所示之刑，
      並諭知易科罰金之折算標準。
（二）關於易科罰金之折算標準，查被告行為後，刑法第41條關
      於易科罰金之規定已修正，於95年7月1日施行。依被告行
      為時之修正前刑法第41條第1項前段規定：「犯最重本刑
      為五年以下有期徒刑以下之刑之罪，而受六個月以下有期
      徒刑或拘役之宣告，因身體、教育、職業、家庭之關係或
      其他正當事由，執行顯有困難者，得以（銀元）一元以上
      三元以下折算一日，易科罰金」，罰金罰鍰提高標準條例
      第2條前段規定﹕「依刑法第41條易科罰金...者，就其原
      定數額提高為一百倍折算一日」（該條例已於98年4月29
      日廢止），及現行法規所定貨幣單位折算新臺幣條例第2
      條規定﹕「現行法規所定金額之貨幣單位為圓、銀元、元
      者，以新臺幣元之三倍折算之」，被告行為時之易科罰金
      折算標準，應以銀元一百元、二百元、三百元即新臺幣三
      百元、六百元、九百元折算一日。而修正後之刑法第41條
      第1項前段則規定：「犯最重本刑為五年以下有期徒刑以
      下之刑之罪，而受六個月以下有期徒刑或拘役之宣告者，
      得以新臺幣一千元、二千元或三千元折算一日，易科罰金
      」。比較修正前後規定，以修正前刑法之規定較有利於行
      為人，則應依刑法第2條第1項前段，適用被告行為時之修
      正前刑法之規定，定易科罰金之折算標準。
（三）再者，被告犯罪之時間，係在96年4月24日以前，所犯符
      合中華民國九十六年罪犯減刑條例所定之減刑條件，應依
      該減刑條例第2條第1項第3款之規定，減其宣告刑二分之
      一，並依該條例第9條之規定，諭知易科罰金之折算標準
      。
據上論斷，應依刑事訴訟法第299條第1項前段，刑法第216條、
第215條、（修正前）第41條第1項，刑法施行法第1條之1第1項
、第2項前段，廢止前罰金罰鍰提高標準條例第2條，現行法規所
定貨幣單位折算新臺幣條例第2條，中華民國九十六年罪犯減刑
條例第2條第1項第3款、第7條、第9條，判決如主文。
本案經檢察官丙○○到庭執行職務。
中    華    民    國    99    年    7     月    16    日
                      刑事第十六庭  法  官  戴嘉慧
以上正本證明與原本無異。
如不服本判決應於收受判決後10日內向本院提出上訴書狀，並應
敘述具體理由；其未敘述上訴理由者，應於上訴期間屆滿後20日
內向本院補提理由書 (均須按他造當事人之人數附繕本)「切勿
逕送上級法院」。
                                    書記官  劉晴芬
中    華    民    國    99    年    7     月    19    日
【附錄本案論罪科刑法條】
中華民國刑法第215條
（業務上文書登載不實罪）
從事業務之人，明知為不實之事項，而登載於其業務上作成之文
書，足以生損害於公眾或他人者，處3年以下有期徒刑、拘役或5
百元以下罰金。
中華民國刑法第216條
（行使偽造變造或登載不實之文書罪）
行使第210條至第215條之文書者，依偽造、變造文書或登載不實
事項或使登載不實事項之規定處斷。

司法院資訊處製作；財團法人民間司法改革基金會備份。
